ACORDAO-COMPLETO-2406239

ACÓRDÃO 4507/2020 ATA 10/2020 - PRIMEIRA CÂMARA

VISTOS, relatados e discutidos estes autos nos quais se analisam embargos de declaração opostos pela Sra. Eneida Genta de Oliveira Melo, em face do Acórdão 1788/2020-TCU-Primeira Câmara, por meio do qual esta Corte de Contas apreciou pela ilegalidade, ato de alteração referente à aposentadoria emitida em favor da embargante.
ACORDAM os Ministros do Tribunal de Contas da União, reunidos em Sessão da 1ª Câmara, diante das razões expostas pelo Relator, em:
9.1. conhecer dos presentes embargos de declaração com fundamento nos arts. 32, inciso II, e 34 da Lei 8.443/1992, para, no mérito, rejeitá-los, por inexistir a contradição alegada na deliberação embargada;
9.2. dar ciência desta decisão à embargante e à Fundação Universidade Federal de Mato Grosso do Sul.

Embargos de declaração opostos em face de decisão por meio da qual esta Corte de Contas considerou ilegal o ato de aposentadoria emitido em favor da embargante.

Primeira Câmara

3. Embargante: Eneida Genta de Oliveira Melo (XXX.859.911-XX).

13.1. Ministros presentes: Walton Alencar Rodrigues (Presidente), Benjamin Zymler, Bruno Dantas e Vital do Rêgo (Relator).
13.2. Ministros-Substitutos presentes: Augusto Sherman Cavalcanti e Weder de Oliveira.

ACORDAO-COMPLETO-2469319

Acórdão 1290/2022 - Primeira Câmara

VITAL DO RÊGO

Ministro Vital do Rêgo.

Trata-se de embargos de declaração opostos por Eneida Genta de Oliveira Melo em face do Acórdão 1788/2020-TCU-Primeira Câmara, por meio do qual esta Corte de Contas apreciou pela ilegalidade o ato de alteração referente à aposentadoria emitida em favor da embargante em razão da percepção irregular da vantagem denominada opção, prevista no art. 193 da Lei 8.112/1990.
Em seu apelo recursal, juntado na peça 29, datado de 30/3/2020 e juntado aos autos no dia 6/4/2020, a embargante sustenta, no mérito, que:
 (...) 
No caso em tela, o v. acórdão restou contraditório, na medida em que nos itens 9 e 10 do tópico "EXAME TÉCNICO", constou que os atos anteriores de inativação da interessada foram julgados legais por meio do Acórdão 1185/2007-TCU-Primeira Câmara. 
No item 21.1, do tópico "PROPOSTA DE ENCAMINHAMENTO", constou "considerar ilegal e recusar o registro do ato de alteração de aposentadoria de Eneida Genta de Oliveira Melo...". 
Todavia, na ementa do v. acórdão, no item 9.1. constou "considerar ilegal o ato de concessão de aposentadoria, emitido em favor de Eneida Genta de Oliveira Melo...". 
Com o devido acatamento, é de rigor sanar a contradição acima, porquanto o v. acórdão não considerou ilegal o ato de concessão de aposentadoria da servidora, pelo contrário, sobre o ato de concessão de sua aposentadoria, o reputou legalidade, conforme acórdão Acórdão 1185/2007-TCU-Primeira Câmara. 
O v. acórdão deve constar a ilegalidade e recusar o registro do ato de alteração da aposentadoria da mesma, o que deve ser corrigido, evitando assim eventual cumprimento de terminação equivocada por parte da FUFMS.
Eis o Relatório.

Gislaine de Almeida Marques Gasparini (OAB/MS 11.277).

Procurador Júlio Marcelo de Oliveira.

EMBARGOS DE DECLARAÇÃO OPOSTOS EM FACE DO ACÓRDÃO 1.788/2020-TCU-1ª CÂMARA, POR MEIO DO QUAL ESTA CORTE DE CONTAS CONSIDEROU ILEGAL O ATO DE APOSENTADORIA (ALTERAÇÃO) EMITIDO EM FAVOR DA EMBARGANTE. CONTRADIÇÃO ALEGADA NÃO CARACTERIZADA. ESCLARECIMENTOS. CONHECIMENTO. REJEIÇÃO.

APOSENTADORIA (APOS)

Secretaria de Fiscalização de Pessoal (Sefip).

Em análise, embargos de declaração opostos por Eneida Genta de Oliveira Melo em face do Acórdão 1788/2020-TCU-Primeira Câmara, por meio do qual esta Corte de Contas apreciou pela ilegalidade o ato de alteração referente à concessão de aposentadoria emitida em favor da embargante em razão da percepção irregular da vantagem denominada opção, prevista no art. 193 da Lei 8.112/1990.
Preliminarmente, destaco que a embargante foi notificada da decisão embargada em 20/3/2020 sendo que o presente apelo foi juntado aos autos em 6/4/2020. A despeito de tal fato, considerando que a Portaria-TCU 61, de 19 de março de 2020, publicada no DOU de 23/3/2020 suspendeu os prazos processuais no âmbito desta Corte de Contas por 30 dias corridos a partir da data de publicação, o presente apelo encontra-se tempestivo.
Com relação ao mérito dos embargos apresentados, consoante consta no relatório precedente, funda-se a embargante em argumento que apontaria para contradição entre a redação que constou no item 21.1 da proposta de encaminhamento transcrita no relatório e o texto que constou do item 9.1 do decisum vergastado, consoante o trecho a seguir destacado:
No item 21.1, do tópico "PROPOSTA DE ENCAMINHAMENTO", constou "considerar ilegal e recusar o registro do ato de alteração de aposentadoria de Eneida Genta de Oliveira Melo...". 
Todavia, na ementa do v. acórdão, no item 9.1. constou "considerar ilegal o ato de concessão de aposentadoria, emitido em favor de Eneida Genta de Oliveira Melo...". 
Nesse sentido, sustenta, que "é de rigor sanar a contradição" apontada, porquanto o acórdão embargado não considerou ilegal o ato de concessão de aposentadoria da servidora, que já havia sido apreciado pela legalidade pelo TCU, por meio do Acórdão 1185/2007-TCU-Primeira Câmara. 
Sustenta, que deve constar a ilegalidade e a recusa de registro do ato de alteração da aposentadoria da mesma e que tal correção é necessária para evitar "eventual cumprimento de determinação equivocada por parte da FUFMS"
-II-
A despeito dos argumentos apresentados, entendo que o apelo manejado pela embargante não tem o condão de promover alteração na parte dispositiva do acórdão embargado pelas razões que passo a expor.
De início, observo que o parágrafo preambular da decisão embargada, que precede os itens do acórdão, restou assim redigido:
VISTOS, relatados e discutidos estes autos que tratam de ato de concessão de aposentadoria  (alteração)  emitido pelo Fundação Universidade Federal de Mato Grosso do Sul em favor da ex-servidora Eneida Genta de Oliveira Melo (destaque acrescido) 
Portanto, apenas considerando o parágrafo que delimita o objeto de julgamento, não haveria dúvidas acerca de que tipo de ato, se inicial ou alteração, o TCU estaria a apreciar.
Para além desse fato, ainda que não constasse no parágrafo inicial a referida delimitação, o TCU, nos processos de pessoal, somente aprecia os atos que constam dos autos. Portanto, se um ato de alteração consta de um processo submetido à apreciação do colegiado e o respectivo ato inicial não, em razão de já ter sido apreciado, a análise de legalidade se circunscreve ao ato que está autuado no processo submetido à deliberação. No processo em epígrafe, consta apenas o ato de número Sisac 10496807-04-2000-000092-5 (peça 17) , cujo formulário, de forma inequívoca, explicita o tipo do ato no campo "Dados da Concessão":
Destaco ainda que, no voto condutor do acórdão embargado restou claro que o ato inicial e o ato de alteração, sequencial 1 já haviam sido apreciados pela legalidade e que, quanto a esses atos, não caberia nem mesmo revisão de ofício. Senão vejamos: 
12. No que diz respeito à insuficiência de tempos averbados para permitir proventos integrais, observo que, de fato, essa questão restou decidida nos autos do TC Processo 011.430/2001-8, nos quais, na sessão de 8/5/2007, ao apreciar pedido de reexame interposto pela interessada, foi proferido o Acórdão 1185/2007-TCU-Primeira Câmara, cujo voto condutor permitiu o arredondamento de tempo utilizado em razão do longo tempo decorrido desde a vigência do ato. Nesse sentido transcrevo, no essencial, os principais argumentos sustentados pelo Min. Aroldo Cedraz: 
 (...) 
13. Diante de tal fato, considerando que os atos inicial e alteração (sequencial 1) foram apreciados pela legalidade há mais de 5 anos, sequer caberia rever de ofício da referida decisão. Por tal razão, no ato constante do presente processo, não cabe mais discutir a referida questão.
Com isso, não resta dúvidas de que o TCU apreciou pela ilegalidade o ato de alteração, sequencial 2, autuado nos presentes autos em razão de nele constar a percepção irregular da vantagem denominada "opção". Portanto, é essa parcela que deverá ser excluída dos proventos da embargante.
Diante do que foi demonstrado, resta claro que a decisão embargada não padece da contradição apontada pela embargante, razão pela qual o apelo deve ser conhecido e rejeitado.
Ante o exposto, VOTO para que seja adotada a minuta de acórdão que ora trago ao exame deste Colegiado.
TCU, Sala das Sessões Ministro Luciano Brandão Alves de Souza, em 14 de abril de 2020.
Ministro VITAL DO RÊGO 
Relator